臺灣士林地方法院民事判決　　　　　　　 94年度保險字第9號
原　　　告　甲○○
　　　　　　　　　　　　樓
訴訟代理人　黃秀禎律師
複　代理人　楊宗翰律師
　　　　　　蘇宏杰律師
被　　　告　新光人壽保險股份有限公司
法定代理人　乙○○
訴訟代理人　丁○○
上列當事人間給付保險金事件，本院於民國96年5月28 日言詞辯
論終結，判決如下：
    主  文
原告之訴及假執行之聲請均駁回。
訴訟費用新臺幣壹萬零玖佰元由原告負擔。
    事實及理由
一、原告起訴主張：伊於民國93年11月15日以伊子吳清正（下稱
    吳清正）為被保險人，向被告投保「新光得意理財變額壽險
    」（下稱系爭保險契約，保險單條款稱系爭條款，要保書則
    稱系爭要保書），指定伊為受益人。吳清正於同年12月13日
    因心律不整死亡（下稱系爭保險事故），被告依約應給付伊
    保險金新臺幣（下同）100 萬元，惟竟拒不給付等情。並聲
    明：（一）被告應給付原告100萬元，及自94年7月1 日起至
    清償日止，按週年利率10% 計算之利息。（二）願供現金或
    財團法人法律扶助基金會臺北分會出具之保證書為擔保，請
    准宣告假執行。
二、被告則以：吳清正於投保前，即有因肝病及糖尿病就診記錄
    ，原告及吳清正竟故意隱匿，違反據實說明義務，伊已於94
    年2月5日解除系爭保險契約，自不負給付保險金義務等語，
    資為抗辯。並聲明：（一）原告之訴駁回。（二）如受不利
    判決，願供擔保，請准免為假執行。
三、兩造不爭執事項（見本院95年7月14 日協商程序訊問筆錄，
    本院並依論述需要，簡化文字或變更其順序）
（一）原告於93年11月15日以吳清正為被保險人，向被告投保「
      新光得意理財變額壽險」，保單號碼為QB01OWJ4，保險金
      額為100萬元，並指定原告為吳清正之身故受益人。
（二）吳清正經家人以救護車於93年12月13日上午10時27分送至
      馬偕紀念醫院臺北院區（下稱馬偕醫院）急救，於送至急
      診室時已無呼吸、心跳等生命跡象，經急救後，因急救無
      效於11時46分宣告死亡。馬偕醫院急診室醫師出具之診斷
      證明書記載病名：「到院前死亡，上消化道出血。」醫師
      囑言記載：「宜相驗以確定死因。」急診室醫師並於急診
      病歷記載「司法相驗」等字。
（三）吳清正未經檢察官為司法相驗，而由茂仁診所醫師丙○○
      （下稱丙○○）於93年12月13日開立死亡證明書，記載「
      吳清正於93年12月13日上午10時45分死亡，死亡地點：臺
      北市大同區○○○路○段18弄27號3樓，死亡種類：病死或
      自然死。死亡原因：心律不整。」並加蓋戳章：「會同家
      屬相驗無誤，如有不實自負其責」等語。
（四）被告於94年2月5日以臺北郵局第552 號存證信函（下稱系
      爭存證信函）給原告，敘明因吳清正於投保前曾因肝臟方
      面疾病接受醫師診療，於投保時對被告之書面詢問漏未告
      知，致被告未能正確評估危險而予承保，爰依系爭條款及
      保險法第64條規定，解除系爭保險契約。原告已收受系爭
      存證信函。
（五）原告於94年6 月間提出申請理賠所需文件予被告，如原告
      得請求被告給付本件保險金100 萬元時，依系爭條款第11
      條規定，並得請求自94年7月1日起至清償日止，按週年利
      率10%計算之利息。
（六）系爭要保書之第九項關於被保險人告知事項欄第3 項「過
      去五年內是否曾因患有下列疾病，而接受醫師治療、診療
      或用藥？」之(4)肝功能異常（GOT、GPT值超過35IU/L以上
      ），要保人、吳清正於「否」欄打勾。
（七）吳清正曾於91年2月22日至91年2月24日期間，因喝酒後跌
      倒住院2 日，且進行各項檢驗，其中AST（GOT）H323（參
      考值範圍為U/L5-35）、ALT（GPT）H100（參考值範圍為U
      /L5-30）超出正常標準值。
四、本件經本院於95年7月14 日與兩造整理並協議簡化爭點為（
    見本院同上筆錄，茲依據本院論述方式、順序適當調整，並
    刪除不必要之項目）
（一）原告、吳清正有無違反據實說明義務？
（二）吳清正之死因為何？
（三）系爭保險事故之發生，與原告或吳清正未告知或不實說明
      之事項，是否有因果關係？
五、茲論述如下
（一）原告、吳清正違反據實說明義務。
   1、經查，依據馬偕醫院之吳清正出院病歷摘要所載，吳清正
      於91年2月22 日，因喝酒後跌倒額頭外傷、咳出咖啡色嘔
      吐物等原因至馬偕醫院急診，經住院治療，醫師診斷為：
      頭部外傷、前額及左大趾撕裂傷、血鈉及血鉀過低、食道
      潰瘍併出血等症狀，並檢查其Glucose AC為254，AST（GO
      T）為144等數值過高，鉀、鈉、氯化物值過低，病史：f-
      atty liver（脂肪肝）等情，有急診病歷、住院許可證、
      上開病歷摘要影本附卷足憑（見本院一卷第35、60、40頁
      ），應堪信為真實。
   2、按醫師診治病人時，應向病人或其家屬告知其病情、治療
      方針、處置、用藥、預後情形及可能之不良反應，醫師法
      第12條之1定有明文。審諸吳清正於91年2月22日因喝酒後
      跌倒住院，雖為外傷急救，然非僅以外傷治療即離院，而
      是住院2天診療並為各項檢驗，且其檢查結果AST (GOT)為
      H323（參考值範圍為U/L5-35）、ALT(GPT)為 H100（參考
      值範圍為 U/L5-30），與正常標準值超出甚多（見本院一
      卷第44頁）；又吳清正於上開急診時自稱「高梁、威士忌
      一天多瓶」（見本院一卷第152 頁）；護理記錄確實記載
      檢驗結果（見本院一卷第153頁），確實已告知MAT黃秀玲
      （即醫師助理）等節以觀，衡諸常情，吳清正既已為檢驗
      ，則醫師、醫師助理必會告知吳清正上開檢驗結果。職是
      ，揆諸上開說明，吳清正應屬已知悉。蓋吳清正縱對其既
      往症狀不知情，應僅係不知其肝病之程度，而非不知肝功
      能指數異常。因此，原告、吳清正於簽訂系爭保險契約前
      ，應已知上開肝功能異常（即GOT、GPT值超過35IU/L以上
      ）症狀。是故，原告主張吳清正不知上開病症乙節，自不
      足採。
   3、另查，系爭要保書之被保險人告知事項欄第3項第(4) 款肝
      炎、肝內結石、肝硬化、肝功能異常（GOT、GPT值超過35
      IU/L 以上）項目，吳清正確係在「否」之方格打「V」等
      情，為兩造所不爭執，堪信為真。由是足徵，為系爭保險
      契約要保人之原告、及被保險人之吳清正，確已違反保險
      法第64條第1項、第2項前段及契約所定應據實告知之義務
      ，應堪認定。
（二）吳清正死因不明。
   1、查丙○○於93年12月13日開立之死亡證明書雖記載：吳清
      正死亡原因為「心律不整」。丙○○到庭並證稱：伊係於
      馬偕醫院太平間相驗，伊將吳清正衣服拉起來，看他的外
      觀，檢查吳清正有無外傷或有無藥物中毒或一氧化碳中毒
      等情形，伊看後判斷是否意外死亡，伊就問家屬吳清正整
      個往生的過程，之後伊判斷是心律不整，心臟病突發死亡
      。根據醫學專業知識，一個人好好會突然死亡有二種原因
      ，一種是呼吸道阻塞，一種是心律不整心臟突然停止。呼
      吸道阻塞死亡是意外死亡，屬刑事相驗，應由檢察官會同
      法醫解剖屍體判定死因，但吳清正並無呼吸道阻塞的徵兆
      （這是根據家屬描述）。因為不是屬於第一種情形，所以
      屬於第二種心律不整的機率較大等語（見本院一卷第 100
      、101 頁）。惟查，丙○○所為之相驗，僅至馬偕醫院太
      平間觀察吳清正死後外觀，及依據家屬之描述推斷死因，
      未經解剖：化驗之程序，故其僅能確認吳清正死亡之事實
      及是否為自然死、病死，尚無從證明吳清正確係因心律不
      整而死亡。
   2、此外，依本院於96年1月31 日函詢馬偕醫院，經馬偕醫院
      函覆結果：病患於急診之抽血報告顯示，血鉀高達12.7mq
      /L（參考值為3.5～5.3 mEq/L）。臨床上高血鉀亦可能造
      成心律不整甚至心臟停止，但病患在家中即已無呼吸、心
      跳，經急診處置搶救至11時46分仍無法回復心跳，而宣布
      急救無效，是否因高血鉀致心律不整造成病患死亡或高血
      鉀為病患死亡後之遺體變化，即無法直接推論、判斷引發
      病患高血鉀之原因，故建議宜司法相驗以確定其死因，有
      馬偕醫院96年3月6日馬院醫內字第0960000244號函所附回
      函在卷可參（下稱系爭回函，見本院一卷第235 頁）。準
      此，對於吳清正是否因心律不整而死亡，亦無法認定，宜
      為司法相驗以確定死因，然原告並無提供相關證明以實其
      說。另據吳清正於91年後之個人醫療紀錄等節以觀，又無
      因心臟器官疾病就診及治療之紀錄。是以，原告指稱吳清
      正係因心律不整死亡云云，要屬推測之詞，尚不足採。
   3、再觀諸吳清正於91年2月22 日之住院診斷、檢查結果（病
      患食道潰瘍出血、GOT值過高）、病史：Coffee ground2~
      3days、fatty liver及有喝酒習慣等情以觀，是否可推斷
      吳清正已罹患肝病？是否可推斷吳清正該次食道潰瘍與其
      肝病有關係？經本院函詢馬偕醫院，馬偕醫院函覆結果為
      ：病患於91年2月22日至同年月24日住院2天，即要求自動
      出院，因未能安排更詳細之肝功能檢查，故無法推論當時
      肝臟罹病狀況，但酒精性肝炎其GOT 會昇高，並有脂肪肝
      之表現，而食道潰瘍與肝病並無直接關係，有可能因為酒
      精引發之胃潰瘍及病患嘔吐造成，有系爭回函在卷足參（
      見本院一卷第235 頁）。準此，尚無法得知吳清正已罹患
      肝病。另依馬偕醫院於93年12月13日之急診病歷所載，對
      於吳清正CPR 過程中，曾自吳清正口中吸出咖啡液等情狀
      ，是否可判斷吳清正當時之呼吸道被其吐出之血液堵塞而
      死亡？是否可以推斷病患之死亡係因消化道出血所致？揆
      之馬偕醫院函覆：上消化道出血僅為一客觀之臨床表徵後
      之臆診，是否因大量消化道出血致低血容積休克致死，無
      法直接推斷。由是以觀，究竟吳清正之死因為何，尚難認
      定。
（三）系爭保險事故之發生，是否與原告或吳清正未告知或不實
      說明之事項無因果關係，原告未舉證說明。
   1、按要保人故意隱匿，或因過失遺漏，或為不實之說明，足
      以變更或減少保險人對於危險之估計者，保險人得解除契
      約，其危險發生後亦同。但要保人證明危險之發生未基於
      其說明或未說明之事實時，不在此限。保險法第64 條第2
      項定有明文。蓋保險契約為最大誠信契約，倘要保人有故
      意隱匿，或因過失遺漏，或為不實之說明，足以變更或減
      少保險人對於危險之估計之情事，要保人如主張保險人不
      得解除保險契約，即應就保險事故與要保人所未告知或不
      實說明之事項並無關聯，且該事項已確定對保險事故之發
      生不具任何影響，保險人亦未因該未告知或不實說明之事
      項，而造成額外之負擔，「對價平衡」並未遭破壞始可。
      亦即須就保險事故與要保人所未告知或不實說明之事項間
      之無關聯，證明其必然性；倘有其或然性，即不能謂有上
      開法條但書適用之餘地，保險人非不得解除保險契約（最
      高法院88年台上字第2212號判決參照）。
   2、原告係依系爭保險契約受益人之地位，請求被告給付保險
      金100 萬元，而原告、吳清正於簽約前，即有違反據實說
      明義務之情事，業經被告舉證證明，已如上（一）所述。
      是則原告自應依上開說明，就危險之發生未基於其說明或
      未說明之事實，即對肝功能異常與其死亡間無關聯性，負
      舉證責任。
   3、經查，吳清正死因非係心律不整，已如上（二）所述。職
      是，原告僅以吳清正係因心律不整死亡為由，即推論與其
      說明或未說明之事實義務違反，並無因果關係存在，尚非
      可採。此外，未據原告舉證以實其說，自難為其有利之認
      定。
六、綜上所述，原告依據系爭保險契約，請求被告給付保險金10
    0 萬元及遲延利息，為無理由，應予駁回。其假執行之聲請
    亦失所附麗，應併予駁回。
七、本院依職權確定本件訴訟費用額為1萬2086 元（第一審裁判
    費1萬0900元、證人旅費1186 元），並諭知由敗訴之原告負
    擔。
八、本件事證已臻明確，至於未論述之爭點；兩造其餘之攻擊或
    防禦方法，經本院斟酌後，認為均不足以影響本判決之結果
    ，自無一一詳予論駁之必要，併此敘明。
九、據上論結，本件原告之訴為無理由，應依民事訴訟法第第78
    條、第87條第1 項，判決如主文。
中　　華　　民　　國　　96　　年　　6 　　月　　29　　日
                  民事第一庭  法　官　洪舜帆
以上正本證明與原本無異。
如對本判決上訴，應於判決送達後20日內向本院提出上訴狀。
中　　華　　民　　國　　97　　年　　5 　　月　　 8　　日
                    　　　　　書記官  李明章
